臺灣高等法院民事判決
110年度重家上字第29號
上  訴  人  張晉菡  
訴訟代理人  許寶仁律師
            簡榮宗律師
上  訴  人  張傲紅  


被 上訴 人  張文華  
上列當事人間請求不動產所有權移轉登記事件，上訴人對於中華
民國110年1月25日臺灣臺北地方法院108年度重家繼訴字第65號
第一審判決提起上訴，本院於111年11月16日言詞辯論終結，判
決如下：
    主      文
上訴駁回。
第二審訴訟費用由上訴人負擔。
    事實及理由
壹、程序方面：
一、按不變更訴訟標的，而補充或更正事實上或法律上之陳述者
    ，非為訴之變更或追加，民事訴訟法第256條定有明文。查
    本件上訴人在原審依借名登記契約、民法第541條第2項、第
    831條、第828條第2項準用第820條之規定，主張被上訴人應
    將被繼承人林美雲將坐落臺北市○○區○○段○○段000○00000地
    號土地（權利範圍：1105/36240），及其上1051建物建號（
    門牌號碼同市區○○街0○0號4樓，下合稱雲和街房地）之權利
    範圍1/2（下稱系爭房地）移轉登記予其等。嗣於上訴程序
    中，將上訴聲明第二項更正為被上訴人應將系爭房地之所有
    權移轉登記予兩造公同共有（見本院卷一第121頁），以符
    合民法關於繼承人對於被繼承人之遺產應為公同共有之規定
    ，核屬不變更訴訟標的而補充或更正法律上之陳述，揆諸首
    揭規定，自非為訴之變更或追加。合先敘明。
二、上訴人張傲紅經合法通知未於言詞辯論期日到場，核無民事
    訴訟法第386條所列各款情形，爰依被上訴人之聲請，由其
    一造辯論而為判決。 
貳、實體部分　　　　
一、本件上訴人主張：被繼承人林美雲將系爭房地借名登記於被
    上訴人名下。林美雲於民國106年6月8日死亡，上開借名登
    記契約終止，兩造均為林美雲之繼承人，被上訴人應將系爭
    房地登記予兩造共有。爰類推適用借名登記契約、民法第54
    1條、第179條規定，求命被上訴人移轉系爭房地之所有權予
    兩造公同共有（原審為上訴人敗訴之判決，上訴人聲明不服
    ，提起上訴）。並上訴聲明：㈠原判決廢棄。㈡被上訴人應將
    系爭房地之所有權移轉登記予兩造公同共有。
二、被上訴人則以：伊與林美雲間關於系爭房地並無借名登記契
    約存在。雲和街房地係婚後出售伊與林美雲在加拿大房地所
    得之資金所購入，因而登記權利範圍各1/2等語，資為抗辯
    。並聲明：上訴駁回。
三、查林美雲於106年6月8日死亡，兩造為其全體繼承人，業據
    提出戶籍謄本為證（見原審卷第27頁至第32頁），且為被上
    訴人所不爭執，堪信為真實。
四、本院之判斷：
　　按所謂借名登記關係，乃當事人約定，一方（借名者）經他
    方（出名者）同意，而就屬於一方現在或將來之財產，以他
    方之名義，登記為所有人或其他權利人之關係，仍由自己管
    理、使用、處分，是出名人與借名者間應有借名登記之意思
    表示合致，始能成立借名登記關係。又不動產登記當事人名
    義之原因，原屬多端，主張借名登記者，應就該借名登記關
    係之事實負舉證責任(最高法院111年度台上字第71號判決要
    旨參照)。上訴人主張系爭房地是因被上訴人於97年間所經
    營之事業有資金需求，為便於被上訴人關於銀行徵信辦理貸
    款，始借名登記於被上訴人名下云云，為被上訴人所否認。
    揆諸前揭說明，自應由上訴人就其主張借名登記之事實，先
    負舉證責任。經查：
　⒈查被上訴人於97年2月間透過信義房屋仲介唐雀玲，與出賣人
    許績坤簽訂雲和街房地之買賣契約，並以被上訴人、林美雲
    之名義分別登記所有權權利範圍各1/2等情，有臺北市大安
    地政事務所108年11月18日北市大地籍字第1087017735號函
    、代書流程回報管制表、買賣成交輸入表、買賣契約節本（
    見原審卷第33至63頁、本院卷二第97至103頁），及證人唐
    雀玲證述：雲和街房地是我所仲介買賣的，被上訴人當時詢
    問其他房屋物件，我介紹他看雲和街房地。數日後，他就到
    信義房屋師大店來簽約等語在卷（見本院卷二第94頁），堪
    信真實。上訴人主張雲和街房地之買賣價款係其等母親林美
    雲出售其所有之加拿大房地價款匯款回台所支付，林美雲始
    為系爭房地之真正所有權人云云，提出玉山銀行匯入匯款買
    匯水單、取款憑條、代償專用匯款申請書、消金專用取款憑
    條等為憑（見原審108年度重訴字第1137號，下稱重訴卷，
    第31至43頁），並以證人林美雲、袁少華之證述為據。然觀
    諸上開玉山銀行相關匯款資料，固得認林美雲設於臺灣玉山
    銀行之帳戶於97年1月21日、2月12日，自加拿大多倫多銀行
    （Toronto-Dominion Bank，下稱系爭銀行）帳戶匯入加幣
    共46萬5,000元，再由該玉山銀行帳戶匯出支付雲和街房地
    買賣價款等情。然參諸加拿大房地之所有權人（OWNER）為M
    .LIN（即林美雲）/W.CHANG（即張文華），此有上訴人提出
    加拿大房地買賣紀錄在卷可稽（見原審卷第315頁、第325頁
    ），堪認加拿大房地並非林美雲單獨所有。再觀諸被上訴人
    於92年至94年間自台北國際商業銀行（下稱台北國際商銀）
    匯款至系爭帳戶之匯出匯款申請書關於受款人帳戶之記載為
    ：Wen-Hua,Chang（即張文華）與Mei-Yun,Lin（即林美雲）
    乙節（見原審卷第345至353頁），足認系爭帳戶為被上訴人
    與林美雲所共同持有。則被上訴人抗辯雲和街房地之買賣價
    款係出售其與林美雲共有之加拿大房地所得之價款所共同支
    付，因此系爭房地登記為其所有乙節，應屬非虛；而上訴人
    所提上開證據僅能證明雲和街房地之價款係自林美雲玉山銀
    行之帳戶所支付，尚無從證明林美雲即為系爭房地之真正所
    有權人。至證人袁少華證稱：我跟林美雲是好朋友，聊天時
    我有聽林美雲說過，她說當時是張文華要錢，我只能講大概
    ，林美雲說不會再給他錢，因為張文華之前騙了她很多錢，
    她說房子貸款，一半借給他名字，以後會還給她，但從來沒
    有還，我未參與雲和街房地之買賣過程，就上開不動產登記
    事項的瞭解過程都是由林美雲口述而來等語（見原審卷第31
    1頁、第313頁）。證人許素娥證稱：我跟林美雲是國小同學
    一起長大，林美雲告訴我雲和街房地是她買的，但買賣是他
    們私下跟買方、代書處理，我是沒有親眼見聞。她告訴我系
    爭房地登記在被上訴人名下是因為被上訴人做生意需要財力
    證明，但我並沒有親眼見聞他們商談協議登記的過程等語（
    見本院卷一第330至331頁），足見袁少華、許素娥均未實際
    參與雲和街房地之買賣、登記過程，證稱內容係聽聞林美雲
    之轉述，且證述雲和街房地買賣價款均為林美雲所出資乙節
    ，與事實不符，難以採信，則其等證詞均無從證明林美雲與
    被上訴人間就系爭房地有借名登記契約之合意。再者，林美
    雲與被上訴人間感情不睦，於106年5月2日間委由律師發函
    被上訴人5日內協商離婚事宜，此有上訴人提出之聖文律師
    事務所函存卷可參（重訴卷第25至29頁）；然林美雲於同年
    5月16日之遺囑中，關於其遺產分配範圍，並未提及系爭房
    地為借名登記一事，此觀該遺囑記載：「本人坐落在臺北市
    ○○區○○街000巷0弄000號2樓由長子張傲紅繼承。本人坐落在
    臺北市○○區○○街000號4樓1/2權利由長女張晉菡繼承。本人
    剩餘現金先預存繳交保費，若有剩餘張傲紅、張晉菡各1/2
    。林美雲106.5.16晚」等語即明（見本院卷一第325頁）。
    而上訴人於被繼承人林美雲之遺產分割訴訟，就林美雲之遺
    產範圍，亦未提及系爭房地；且兩造於106年11月10日依林
    美雲之上開遺囑分割遺產，並成立調解、拋棄其餘請求權（
    包括林美雲與被上訴人間之夫妻剩餘財產差額分配請求權）
    等情，業經本院依職權調閱臺北台北地方法院106年度家調
    字第1011號分割遺產等民事卷宗，核閱上訴人主張之遺產範
    圍附表及兩造成立之調解筆錄無訛，益徵林美雲與被上訴人
    間就系爭房地間並未存在借名登記契約。至上訴人以林美雲
    書寫上開遺囑時，還在思考如何分配系爭房地，固未提及該
    房地云云，然不能舉證證明（見本院卷一第312頁），所為
    前揭主張，即無足取。
　⒉上訴人另以林美雲持有被上訴人關於系爭房地之所有權狀；
    系爭房屋之地價稅、房屋稅、房屋火險、有線電視使用費均
    為林美雲所支付；林美雲收取系爭房屋所出租之租金等情（
    見本院卷二第133頁），以證系爭借名登記關係存在云云，
    雖提出租約、被上訴人系爭房地所有權狀、98年至106年間
    之房屋稅、98年至104年間之火險、98年至106年間之有線電
    視使用費支出證明為憑（見本院卷一第347頁、第427至429
    頁、第445至511頁、卷二第59至75頁）。然系爭房地之所有
    權狀放置於林美雲與被上訴人之金華街共同處所，林美雲為
    被上訴人之配偶，因日常家務之代理而持有該權狀，不能證
    明其等間就系爭房地即有借名登記關係存在。至於系爭房屋
    之地價稅、房屋稅、房屋火險、有線電視使用費等支出，核
    屬組成家庭日常生活費用之相關支出，林美雲與被上訴人間
    並未訂立夫妻財產制，上訴人復未舉證證明其等間關於家庭
    生活費用應如何分擔之具體情形；況被上訴人尚繳納系爭房
    地107年房屋稅、109年度地價稅，業據其提出繳款書附卷可
    稽（見本院卷一第371至374頁），堪認林美雲所為日常生活
    費用之支出應屬為夫妻共同債務之支出，難以繳納該等費用
    即認林美雲為系爭房地之真正所有權人或兩造間有借名登記
    之事實。又被上訴人抗辯林美雲所收取之系爭房屋租金係其
    給付其等間之生活費用乙節，核屬夫妻互負扶養義務之給付
    ，亦未違反經驗法則，應屬可採。再觀諸被上訴人於其與林
    美雲婚姻關係存續中，92年至94年間自台北國際商銀，以家
    用名義，匯出加幣數萬元不等之金額至加拿大系爭銀行帳戶
    乙節，有該銀行之匯出匯款申請書關於外匯支出或交易性質
    、受款人帳戶之記載在卷可參（見原審卷第345至353頁），
    則被上訴人辯稱其於婚姻關係中支付林美雲家用生活費用乙
    節，應屬真實，亦足徵林美雲所支出之前揭費用或租金之收
    取，尚非其與被上訴人於婚姻關係，就所有支出費用之全貌
    ，自不能證明被上訴人與林美雲間就系爭房地存有借名登記
    契約，難為上訴人有利之認定。
五、綜上所述，被上訴人與林美雲間就系爭房地並未成立借名登
    記契約。從而，上訴人依終止借名登記後類推適用民法第54
    1條、第179條規定，請求被上訴人將系爭房地所有權移轉登
    記予兩造公同共有，為無理由，不應准許。原審為上訴人敗
    訴之判決，並無不合。上訴意旨指摘原判決不當，求予廢棄
    改判，為無理由，應予駁回。
六、本件事證已臻明確，兩造其餘之攻擊或防禦方法及所用之證
    據，經本院斟酌後，認為均不足以影響本判決之結果，爰不
    逐一論列，附此敘明。
七、據上論結，本件上訴為無理由，依民事訴訟法第449條第1項
    、第385條第1項前段、第78條，判決如主文。　　
中　　華　　民　　國　　111 　年　　12　　月　　7 　　日
                  家事法庭
                      審判長法  官  呂淑玲
                            法  官  陳君鳳
                            法  官  洪純莉
正本係照原本作成。
如不服本判決，應於收受送達後20日內向本院提出上訴書狀，其
未表明上訴理由者，應於提出上訴後20日內向本院補提理由書狀
（均須按他造當事人之人數附繕本）上訴時應提出委任律師或具
有律師資格之人之委任狀；委任有律師資格者，另應附具律師資
格證書及釋明委任人與受任人有民事訴訟法第466 條之1第1項但
書或第2項所定關係之釋明文書影本。如委任律師提起上訴者，
應一併繳納上訴審裁判費。
中　　華　　民　　國　　111 　年　　12　　月　　7 　　日
　　　　　　　　　　　　　　書記官  魏汝萍